【裁判字號】    92,訴,2973
【裁判日期】    921212
【裁判案由】    清償債務
【裁判全文】
臺灣臺北地方法院民事判決                        九十二年度訴字第二九七三號
    原        告  壬○○
    被        告  庚○○
    兼訴訟代理人  己○○
    訴  訟代理人  徐景星律師
                  郭瑋萍律師
右當事人間請求清償債務事件，本院於九十二年十一月二十一日言詞辯論終結，判決
如下：
    主  文
原告之訴駁回。
訴訟費用由原告負擔。
    事  實
甲、原告方面：
一、聲明：
    被告應返還原告聖欣色印刷股份有限公司之股份（下稱聖欣公司）七萬五千股，
    每股面額新台幣（下同）十元；如返還股份不能，應連帶給付原告七十五萬元及
    自民國七十八年六月三十日起至清償日止，按週年利率百分之五計算之利息。
二、陳述：
（一）原告係聖欣公司之股東，出資七十五萬元，擁有聖欣公司百分之十五之股份（
      即七萬五千股，下稱系爭股份），詎被告竟於七十八年六月三十日共同偽造原
      告之署押，及股份轉讓讓渡書，將原告所有前開股份移轉至被告庚○○名下，
      致原告受有損害，爰依民法第一百八十四條第一項前段、第一百八十五條第一
      項規定，請求被告返還原告聖欣公司股份七萬五千股，如返還不能，應連帶賠
      償原告七十五萬元及自七十八年六月三十日起之法定遲延利息。
（二）對被告抗辯所為之陳述：
  １、被告己○○於六十四年間要求原告出資十萬元，協助其創立聖欣公司，原告持
      有百分之十股份，七十二年二月二十四日辦理增資，原告再出資二十萬元，第
      三次增資原告又出資四十五萬元，股票均放置於聖欣公司集中保管，原告當初
      雖有交付印章予被告己○○，惟並非被告己○○用以移轉系爭股份之印章，該
      章係被告己○○所盜刻；而被告己○○於七十年間舉家移民美國時，曾商請原
      告幫忙，故原告在聖欣公司擔任三年之員工，幫忙期間所使用之印章，係被告
      己○○盜刻的。
  ２、原告未曾授權被告己○○代刻印章，亦未曾出具股份轉讓同意書予被告己○○
      ，聖欣公司在七十六年三月前之資本額僅二百萬元，營運資金嚴重不足，短缺
      資金全由原告與被告己○○暫墊。於七十六年三月二十一日辦理現金增資時轉
      入資本，被告己○○僅繳納十六萬九千元，原告則未繳款，原告增資金額係由
      股東往來項目轉入資本四十五萬元，被告己○○轉入三十三萬一千元。
三、證據：
    提出聖欣公司臨時股東會決議、公司變更登記事項卡、申請函、股份轉讓讓渡書
    。
乙、被告方面：
一、被告庚○○部分：
    被告庚○○未於最後言詞辯論期日到場，惟提出準備書狀聲明：駁回原告之訴。
    並辯稱原告僅為聖欣公司之名義股東，並未出資，亦未參與聖欣公司之經營，故
    於擔任聖欣公司之名義股東時即已辦妥股東轉讓同意書，並交付印章予被告己○○，授權被告己○○辦理聖欣公司之變更登記等相關事項，七十八年六月間，原
    告因債信不佳，故被告己○○終止其擔任聖欣公司股東，於通知原告後，辦理變
    更股東登記事項。
二、被告己○○部分：
（一）聲明：
      駁回原告之訴。
（二）陳述：
  １、被告己○○於六十年間經營印刷廠，為取得大型業務及參加政府機構之投標，
      故於六十四年間設立聖欣公司，其資本額均由被告己○○一人出資，因當時公
      司法規定股份有限公司必須七人以上之股東始得設立，故被告己○○乃找來親
      友擔任人頭股東，原告亦為被告己○○之人頭股東之一，原告實際並未出資，
      亦未參與聖欣公司之經營。
  ２、原告及所有聖欣公司之股東於同意擔任人頭股東後，同時交付印章與被告己○○，授權被告己○○辦理聖欣公司變更登記等相關事項，七十八年間因原告債
      信不佳，故被告己○○不得已通知原告終止股東登記，將原告名下股份登記於
      被告庚○○名下。
  ３、原告於七十二年左右因經營勝興漁業股份有限公司不善，四處躲債，根本不可
      能於七十二、七十六年間參與聖欣公司之增資。原告自七十三年至七十八年間
      擔任聖欣公司之董事長，於七十六年間任職於聖欣公司，並負責處理部分文件
      ，在輸出許可證上蓋用原告之印章，該章係原告於聖欣公司設立登記時之原始
      章，並非原告所盜刻。且聖欣公司於七十六年五月一日發行股票，原告為董事
      長，然原告卻不知其為聖欣公司之董事長，亦從未見過聖欣公司之股票，可見
      其未曾出資。
  ４、在六十年間並無仟元大鈔，十萬元之現金需裝置於箱子內始可方便帶，故原
      告主張其出資係被告己○○至其基隆家中取回，與經驗法則不符；況且六十四
      年之十萬元及七十二年、七十六年之二十萬元、四十五萬元均非小錢，原告將
      金錢交付予被告己○○，豈有可能不要求被告己○○出具收據。原告應就其出
      資及被告己○○盜刻印章之事實，負舉證責任。
三、證據：
    提出聖欣公司股票；並聲請訊問證人丁○○、乙○○、甲○○、癸○○、丙○○
    、徐卿美、辛○○○。
丙、本院依職權向台北市政府建設局調閱聖欣公司設立登記相關卷證。
    理  由
甲、程序方面：
    被告庚○○未於最後言詞辯論期日到場，核無民事訴訟法第三百八十六條各款所
    列情形，爰依原告之聲請，由其一造辯論而為判決。
乙、實體方面：
一、原告起訴主張：其為聖欣公司之股東，出資七十五萬元，擁有聖欣公司七萬五千
    股（每股面額十元）之股份，詎被告竟於七十八年六月三十日共同偽造原告之署
    押，及股份轉讓讓渡書，將原告所有前開股份移轉至被告庚○○名下，侵害原告
    之股權，爰依民法第一百八十四條第一項前段、第一百八十五條第一項規定，請
    求被告返還原告聖欣公司股份七萬五千股，如返還不能，應連帶賠償原告七十五
    萬元及自七十八年六月三十日起至清償日止之法定遲延利息等語。
二、被告則以：聖欣公司為被告己○○一人出資設立，設立為符合公司法有關股份有
    限公司應有股東七人以上之規定，而商請親友擔任人頭股東，原告亦為人頭股東
    之一，實際並無出資，原告於聖欣公司設立登記時，即交付印章予被告己○○，
    授權被告己○○辦理聖欣公司之變更登記等相關事宜，被告己○○於七十八年六
    月間將原告之股份移轉登記予被告庚○○，係基於原告之授權等語，資為抗辯。
三、按當事人主張有利於己之事實者，就該事實，負舉證責任。又文書，依其程序及
    意旨得認作公文書者，推定為真正，民事訴訟法第二百七十七條前段、第三百五
    十五條第一項分別定有明文。而公文書固應推定其為真正，但此所謂之真正，係
    指該文書有形式之證據力而言，至於公文書之實質上證據力如何，仍應由法院斟
    酌調查證據之結果，及全辯論意旨，依自由心證認定之。本件原告主張其於七十
    八年六月三十日之前為聖欣公司股東，擁有聖欣公司股份七萬五千股之事實，固
    有台北市政府建設局聖欣公司案卷股東名簿可參，惟依前開說明，股東名簿僅能
    證明原告為聖欣公司之股東，原告是否實際出資，抑或僅係被告己○○之人頭股
    東，仍應依調查證據結果認定之。經查：
    （一）聖欣公司於六十四年八月十一日申請設立登記，資本額為一百萬元，股東
          計有辛○○○、乙○○、丁○○、甲○○、丙○○及兩造等七人，其出資
          額除被告己○○及其配偶辛○○○分別出資三十五萬元、一十五萬元外，
          其餘股東之出資均為十萬元，嗣聖欣公司董事會於七十二年一月三十日決
          議辦理增資一百萬元，其中除丙○○變更為癸○○外，其餘股東不變，而
          原告之出資額則增加為三十萬元；又於七十六年三月二十一日增資三百萬
          元，資本額變更為五百萬元，原告出資額增加為七十五萬元等情，有聖欣
          公司案卷所附聖欣公司設立登記申請書、公司章程及股東名簿、董事會決
          議可參、變更登記申請書可參；前開聖欣公司除原告外，其餘股東丁○○
          、乙○○、癸○○、丙○○、辛○○○均分別證稱渠等僅係被告己○○之
          人頭股東，並未出資（見本院卷第五三至五五頁、第八三至八七頁）。
    （二）聖欣公司係由被告己○○出資，原告並未出資等情，已據辛○○○證述在
          卷（見本卷第八六至八七頁）；聖欣公司辦理增資時，股款應匯入聖欣公
          司之帳戶，銀行帳戶係戊○○管理，股東名簿上之股東並未到聖欣公司繳
          納股款等情，亦據聖欣公司之會計即證人戊○○證述在卷（見本院卷第八
          九至九十頁）；而原告自認未曾參與聖欣公司之股東會，且不知其曾擔任
          聖欣公司之董事長（見本院卷第六七頁、第五六頁），則倘其確曾出資七
          十五萬元，且為聖欣公司之實質股東，則以當時之物價行情而言，七十五
          萬元之資金相當於現今之數百萬元，衡之常情，原告應無將股票交由被告
          己○○保管，且長期不行使股東權利之可能；況其股份早於七十八年間即
          已移轉予被告庚○○，自七十八年至九十二年五月間原告起訴時止，期間
          長達十四年左右，原告在此期間，非僅不知其已非聖欣公司之股東，且未
          曾行使股東權利，顯見聖欣公司之經營狀況如何，與其根本無利害關係可
          言；而原告對其如何出資一節，先則主張均係以現金交付予被告己○○（
          見本院卷第五七頁），嗣又主張七十六年之增資，係以借予聖欣公司之款
          項轉為出資云云，前後矛盾；且對於其確有出資等情，又未能舉證以實其
          說，故被告辯稱原告僅係被告己○○之人頭股東，應非子虛。
    （三）原告既僅係被告己○○之人頭股東，則原告對聖欣公司之股份，即屬被告
          己○○所有，原告將聖欣公司設立登記時之印章及股票交由被告己○○保
          管，顯有授權被告己○○處理有關聖欣公司之事宜，則被告己○○辯稱其
          將股份移轉予被告庚○○，係基於原告之授權為之，並非無據。原告雖主
          張被告己○○用以辦理股份轉讓之印章，為被告己○○所盜刻云云。惟原
          告自認於聖欣公司設立時交付印章予被告己○○（見本院卷第十六頁），
          而系爭股份轉讓讓渡書上壬○○之印文，與聖欣公司設立登記時公司章程
          上壬○○之印文、原告在七十六年間擔任聖欣公司董事長之印文及聖欣公
          司卷內各文件所使用之壬○○印文，經本院以肉眼比對，並無不同，可見
          原告於聖欣公司設立登記後迄股份轉讓時，陳聖雄之印章始終並未曾變更
          ，而原告對於該印章係被告己○○盜刻之事實，復未能舉證以實其說，則
          主張被告己○○盜刻印章云云，並無可採。
四、綜據右述，原告主張其為聖欣公司之股東，擁有聖欣公司七萬五千股股份，為被
    告共同盜刻印章，偽造股份轉讓讓渡書，將股份移轉至被告庚○○名下，並無可
    採，被告辯稱原告僅係被告己○○之人頭股東，堪予採信。從而，原告基於侵權
    行為之法律關係，請求被告返還聖欣公司之股份七萬五千股，或賠償七十五萬元
    ，即無理由，應予駁回。
五、本件事證已臻明確，兩造其餘攻擊、防禦方法及舉證，經斟酌後，認於判決結果
    不生影響，毋庸一一論述，附此敘明。
六、結論：
    原告之訴為無理由，依民事訴訟法第七十八條，判決如主文。
中      華      民      國    九十二    年     十二     月    十二      日
                              民事第五庭  法  官    吳素勤
正本係照原本作成
如對本判決上訴，須於判決送達後廿日內向本院提出上訴狀
中      華      民      國    九十二    年    十二    月      十二      日
                                          書記官    曾寶生


司法院資訊處製作；財團法人民間司法改革基金會備份。
